【裁判字號】    99,簡,31
【裁判日期】    990331
【裁判案由】    違反台灣地區與大陸地區人民關係條例
【裁判全文】
臺灣雲林地方法院刑事簡易判決            99年度簡字第31號
公  訴  人  臺灣雲林地方法院檢察署檢察官
被      告  甲○○
指定辯護人  本院義務辯護人陳信村律師
上列被告因違反台灣地區與大陸地區人民關係條例案件，經檢察
官提起公訴（96年度偵字第3919、3920、5522號、97年度偵字第
2 號），被告自白犯罪，本院不經通常訴訟程序（原案號：99年
度訴緝字第10號），逕以簡易判決處刑如下：
    主      文
甲○○共同犯臺灣地區與大陸地區人民關係條例第七十九條第二
項之圖利使大陸地區人民非法進入臺灣地區罪，未遂，處有期徒
刑玖月，減為有期徒刑肆月又拾伍日，緩刑年，應於緩刑期間
向臺灣雲林地方法院檢察署指定之公益團體、地方自治團體或社
區提供共壹佰小時之義務勞務，並付保護管束，扣案如附表「應
予沒收之物」欄所示之物沒收之。
    事實及理由
一、按案件經檢察官依通常程序起訴，經被告自白犯罪，法院認
    為宜以簡易判決處刑者，得不經通常審判程序，逕以簡易判
    決處刑，刑事訴訟法第449 條第2 項定有明文。本案雖由檢
    察官提起公訴，惟被告甲○○自白犯罪事實，本院認宜以簡
    易判決處刑，改依簡易程序審理。
二、犯罪事實：
    甲○○、詹隆文（另經本院判處有期徒刑4 月又15日）及真
    實姓名、年籍不詳、綽號「阿智」之成年男子、綽號「張仔
    」之大陸籍成年男子均明知大陸地區人民非經主管機關許可
    不得進入臺灣地區，且不得使大陸地區人民非法進入臺灣地
    區，4 人竟共同意圖使大陸地區人民非法進入臺灣地區以牟
    利之犯意聯絡，由詹隆文在臺覓得甲○○為人頭老公，「阿
    智」負責出資使甲○○前往大陸地區，「張仔」在大陸地區
    負責為甲○○辦理結婚事宜，迨何珊珊以依親名義入境臺灣
    後，詹隆文可分得2 萬元，「阿智」由何珊珊工作所得中每
    月扣取1 萬元給付給甲○○，謀議既定，詹隆文於95年4 月
    26日，偕同甲○○自高雄小港國際機場出境搭機前往大陸地
    區，於同年月30日，甲○○與大陸女子何珊珊在湖北省登記
    結婚，於同年5 月8 日取得該省武漢市楚信公證處核發之（
    2006）鄂證字第6319號結婚公證書，何珊珊因而成為甲○○
    形式上之配偶。甲○○返回臺灣後，於95年6 月1 日，將前
    揭結婚證書、公證書等資料持往海基會認證，復於同日填具
    大陸地區人民進入臺灣地區旅行證申請書，以配偶來臺團聚
    名義為由，向內政部警政署入出境管理局（下稱境管局，已
    改制為內政部入出國及移民署）申請大陸籍女子何珊珊入境
    臺灣地區。甲○○於95年8 月9 日下午2 時22分許，前往境
    管局臺中服務處接受面談時，經該管公務員為實質審查後，
    認為甲○○之說詞與電詢之何珊珊說詞有明顯瑕疵，無積極
    事證足認婚姻為真實，核定訪談未通過，不予許可何珊珊入
    境，致未得逞。嗣為警於附表所示之地點查獲詹隆文，並扣
    得如附表所示之物，始悉上情。
三、犯罪證據：
  (一)證人即被告詹隆文於警詢中供稱：我只辦理過1 次大陸女子
    假結婚來臺，但因假丈夫口試時未過關，因此大陸女子未能
    入境臺灣，該名大陸女子是何珊珊，未通過口試之假丈夫為
    張門鶱等語。詹隆文該次警詢筆錄完成之時間為96年7 月11
    日下午1 時21分許，並自承當時精神狀況良好，且均在其自
    由意識下陳述案情，復觀諸詹隆文當日於警詢中尚陳稱：「
    侯宗華與魏雪琴是真結婚，但口試沒有過，叫我協助申辦來
    臺」等語。由此可見，詹隆文為警查獲時，坦承「張門鶱與
    何珊珊」是假結婚，否認「侯宗華與魏雪琴」假結婚，其於
    警詢陳述當時之意識確屬自由、未受干擾，所言應可採信。
    其嗣後於本院辯稱當時在警局因害怕故亂講一情，已難置信
    。
  (二)嗣詹隆文經解送至臺灣雲林地方法院檢察署，經檢察官訊問
    時，除承認張門鶱係人頭老公外，更進一步供承：我有跟張
    門鶱一起去大陸湖北武漢，我知道張門鶱是要去假結婚，在
    臺灣「張仔」跟我說到大陸以後，去找代辦人「阿智」，這
    一次我如果成功，可以抽2 萬元，後來張門鶱先回臺灣，我
    後來才回來，因為張門鶱沒有通過口試，所以他們只有給我
    來回機票，在大陸的住宿生活費都是「阿智」花的。細繹詹
    隆文上開陳詞，詳細交待其攜同張門鶱前往大陸結婚之安排
    、經過及可得代價，並由檢察官採用一問一答訊問方式循序
    說出，所述內容與其在警詢中之供詞相同，若其在警局中受
    到壓力或心存恐懼害怕，經過數小時之省思後，當可緩和懼
    怕情緒，然詹隆文依舊維持相同說法，甚且深入交待共犯及
    具體行程，加深其供詞之可信度。其次，對照詹隆文與張門
    鶱之入出境紀錄，2 人同時於95年4 月26日搭機自高雄小港
    國際機場出境，張門鶱於同年5 月7 日返國，詹隆文則於同
    年5 月13日回臺，此有法務部入出境資訊連結作業紙2 份存
    卷可按。此情與詹隆文於檢察官偵查中所述2 人同時前往大
    陸，而張門鶱先行回國乙節相得益彰。而詹隆文與張門鶱素
    昧平生，詹隆文若無利可圖，何需浪費錢財陪同張門鶱前往
    大陸結婚？益徵詹隆文在偵查中之筆錄較符合一般人認知之
    社會經驗，該等供詞確屬真實。
  (三)張門鶱係因在境管局面談時，經查覺其說詞有明顯瑕疵，致
    未通過面談，不准核發旅行證與何珊珊等情，業據詹隆文、
    張門鶱於本院所自承。又境管局對申請大陸籍配偶來臺面談
    之內容，不外男女雙方之認識介紹交往經過、家庭背景狀況
    、居住環境、論及婚嫁過程、結婚場景、花費等事項，此為
    週知之事實，設若張門鶱與何珊珊確有結婚之真意及事實，
    當不至無法通過面談，可明張門鶱與何珊珊之結婚徒具形式
    ，缺乏真意。復以，96年7 月11日上午10時3 分許，為警在
    雲林縣斗六市○○里○○路14號詹隆文住處前之車牌號碼94
    12-MA 自小客車內，扣得詹隆文所有之何珊珊結婚資料1 宗
    ，內有結婚證書1 本、張門鶱戶籍謄本、何珊珊大陸身分證
    、張門鶱身分證、何珊珊入境證照收據、海基會收據各1 張
    、海基會結婚公證書2 本、大陸人士常住人口登記卡5 張（
    含何珊珊），此有雲林縣警察局斗六分局代保管物品目錄表
    1 份可證。核之張門鶱結婚之時間係在95年4 月間，距詹隆
    文為警查獲之時間已1 年3 月餘，從該項卷宗仍由詹隆文保
    留而非交由結婚之當事人即張門鶱保管，張門鶱接受面談未
    過，即將老婆申請入臺一事置之不顧，棄置卷宗，更可憑認
    詹隆文對張門鶱結婚之事的關心程度遠大於張門鶱本人，張
    門鶱於本院自白與何珊珊顯然係假結婚乙節，堪信為真。
  (四)綜上所述，被告張門鶱之自白與客觀事實相符，可以採為認
    定其犯罪事實之依據。本案事證明確，被告犯行堪以認定，
    應予依法論科。
四、論罪科刑之理由：
  (一)按結婚或兩願離婚之方式及其他要件，依行為地之規定；夫
    妻之一方為臺灣地區人民，一方為大陸地區人民者，其結婚
    或離婚之效力，依臺灣地區之法律；表意人與相對人通謀而
    為虛偽意思表示者，其意思表示無效；法律行為有背於公共
    秩序或善良風俗者，無效。臺灣地區與大陸地區人民關係條
    例第52條第1 項、第53條、民法第87條第1 項前段、第72條
    分別規定甚明。查本案上開被告與大陸地區女子在大陸辦理
    結婚之目的，係為藉徒具合法外觀之結婚事實，使大陸地區
    人民得以規避入臺管制，順利進入臺灣地區，而非為求一男
    一女之兩性結合、組織家庭並共同生活，已經敘明如上，由
    此足見，是被告等人與各該大陸女子並無互營婚姻生活之意
    思合致，只不過是通謀而為虛偽之結婚意思表示，是究令其
    等業已踐行中華人民共和國婚姻法所規定之結婚方式及要件
    ，齊備婚姻之形式要件（結婚之方式及其他要件，依行為地
    即大陸地區法律規定）而有結婚之事實，然渠等既係基於通
    謀虛偽而互為結婚之意思表示，按諸前開規定（結婚之效力
    ，依臺灣地區法律規定），該婚姻仍屬無效，且為自始、當
    然、絕對無效。次按大陸地區人民非經主管機關許可，不得
    進入臺灣地區，臺灣地區與大陸地區人民關係條例第10條第
    1 項定有明文，而大陸地區人民，其父母、配偶或子女在臺
    灣地區設有戶籍者，得申請進入臺灣地區探親，大陸地區人
    民進入臺灣地區許可辦法第3 條第1 項第3 款亦規定甚明，
    此為政府對大陸地區人民入臺所設之管制規定。旨在防止大
    陸地區人民非法進入臺灣地區，以維護臺灣地區之安全與安
    定；所稱「非法」，自應從實質上之合法性予以判斷，凡評
    價上違反法秩序之方法，均屬「非法」。參照行政程序法第
    119 條第1 款、第2 款規定，受益人以詐欺、脅迫或賄賂方
    法，使行政機關作成行政處分者；或對重要事項提供不正確
    資料或為不完全陳述，致使行政機關依該資料或陳述而作成
    行政處分者，其信賴不值得保護。故在大陸地區通謀虛偽結
    婚，以不實之結婚證明辦理相關戶籍登記、入境等手續，憑
    以進入臺灣地區，其所持之入境許可文件雖係入出境主管機
    關所核發，形式上為合法，但因以詐欺方法而取得，即不具
    實質上之合法性，仍屬非法進入臺灣地區（最高法院94年台
    上字第1064號判決意旨參照）。
  (二)核被告之所為，係違反臺灣地區與大陸地區人民關係條例第
    15條第1 款規定，應依同條例第79條第4 項、第2 項之圖利
    使大陸地區人民非法進入臺灣地區未遂罪處斷。張門鶱雖已
    著手上開犯行之實施，惟未生犯罪之結果，為未遂犯，依刑
    法第25條第2 項規定，按既遂犯之刑度減輕其刑。被告就上
    開犯行，與詹隆文、「阿智」、「張仔」間，有犯意之聯絡
    及行為之分擔，為共同正犯。又被告行為後，刑法業於94年
    2 月2 日修正公布，並於95年7 月1 日起施行，修正前刑法
    第28條規定：「2 人以上共同實施犯罪之行為者，皆為正犯
    。」修正施行後之規定則為：「2 人以上共同實行犯罪之行
    為者，皆為正犯。」揆諸本條之修正理由係為排除陰謀共同
    正犯，預備共同正犯成立共同正犯之可能，自屬法律有變更
    ，然無論適用修正前或修正後之該條規定，均無有利或不利
    之情形，依刑法第2 條第1 項前段之規定，自應適用修正前
    刑法第28條共同正犯之規定。
  (三)按臺灣地區與大陸地區人民關係條例第79條第2 項之處罰，
    其立法目的主要係因所謂「蛇頭」（指安排大陸地區人民偷
    渡至大陸地區以外地區之人）引介大陸偷渡客進入臺灣地區
    ，日趨猖狂，對社會秩序及國家安全之危害，甚為嚴重，故
    有特別加重其刑罰之必要。亦即本條規範對象，本係針對慣
    常性引介大陸偷渡客進入我國之人為主，因其等經常藉由大
    批非法引介大陸人士來臺牟利，對國家安全造成之危險特別
    嚴重，並因此獲得鉅額利益，為從根本上阻絕此種對國家安
    全有高危險行為之經濟上誘因，自有必要特別以嚴厲之刑罰
    手段嚇阻之；惟就單一性之使大陸人士非法來臺行為，縱行
    為人因此謀得利益，亦不能與上揭經常性之「蛇頭」所獲利
    益相提並論。又查人頭老公或安排仲介結婚者，因貪圖使大
    陸地區女子入境臺灣可按月獲取報酬，所獲利益尚屬非鉅，
    本質上即與該條所欲重罰之「蛇頭」人士，有所不同，其惡
    性與犯罪情節均較人蛇集團成員以偷渡方式使大陸地區人民
    進入臺灣地區以獲取暴利之行為為輕，倘概科以臺灣地區與
    大陸地區人民關係條例第79條第2 項之法定本刑3 年以上10
    年以下有期徒刑之重刑，仍嫌過重，顯有情輕法重，失之苛
    酷之情形，客觀上已足以引起一般同情，故依被告之犯罪情
    狀已達顯可憫恕程度，爰依刑法第59條之規定，減輕其刑。
  (四)本院考量前情（即前述酌減之事由），復審酌被告貪圖不法
    利益，以假結婚之手段欲使大陸地區人民非法入境臺灣地區
    ，破壞合法婚姻制度，對社會造成隱藏潛在之危險，亦影響
    政府入出境管理之有效性，誠屬不該，惟本院念其犯後於本
    院審理時坦承犯行，尚能即時知錯等一切情狀，量處如主文
    所示之刑。
  (五)按犯罪在96年4 月24日以前者，除另有規定外，有期徒刑、
    拘役或罰金，減其刑期或金額2 分之1 ，並應於判決主文同
    時諭知其宣告刑及減得之刑；又犯最重本刑為5 年以下有期
    徒刑以下之刑之罪，依本條例規定減為6 月以下有期徒刑、
    拘役者，應於為減刑裁判時，併諭知易科罰金之折算標準，
    中華民國九十六年罪犯減刑條例第2 條第1 項第3 款、第7
    條及第9 條分別定有明文。查本案被告之犯罪時間係在96年
    4 月24日以前，所犯之罪合於前揭條例規定，又無不予減刑
    情事，自應依上開規定，於裁判時依法均減其宣告刑2 分之
    1 ，為如主文所示。
  (六)本院考量被告未曾因故意犯罪受有期徒刑以上刑之宣告，此
    有臺灣高等法院被告前案紀錄表各1 份在卷可查，犯後復坦
    認過錯，深具悔意，僅因一時失慮致罹刑典，經此偵、審程
    序及刑之諭知，當知所警惕，信無再犯之虞，故本院認對其
    上開宣告之刑，以暫不執行為適當，依刑法第74條第1 項第
    1 款之規定（緩刑之宣告應逕行適用修正後刑法之規定），
    予以宣告緩刑3 年。又為促使被告日後得以知曉法治觀念，
    本院認除前開緩刑宣告外，另有賦予被告一定負擔之必要，
    俾其記取教訓，另依刑法第74條第2 項第5 款規定，命其於
    緩刑期間，應向執行機關指定之公益團體、地方自治團體或
    社區提供義務勞務各100 小時，復依刑法第93條第1 項、同
    條項第2 款，併諭知被告於緩刑期間付保護管束，俾由觀護
    人提供各種有效且必要之協助，以期發揮附條件緩刑之刑事
    政策立法意旨。
五、沒收部分：
  (一)扣案如附表所示，在詹隆文住處扣得之何珊珊結婚資料1 宗
    ，係被告與詹隆文所有供犯臺灣地區與大陸地區人民關係條
    例第79條第2 項犯罪之用，業據其等供承在卷，在共犯責任
    範圍內，依刑法第38條第1 項第2 款規定，宣告沒收之。
  (二)扣案如附表所示，在詹隆文住處扣得除何珊珊結婚資料1宗
    外之其餘扣案物，核與本案無直接關聯，均不為沒收之宣告
    。
六、應適用之法律：
    依刑事訴訟法第449 條第2 項、第3 項、第450 條第1 項，
    臺灣地區與大陸地區人民關係條例第79條第2 項、第4 項，
    刑法第2 條第1 項、第11條前段、第28條（修正前）、第25
    條第2 項、第59條、第38條第1 項第2 款、第74條第1 項第
    1 款、第2 項第5 款、第93條第1 項第2 款，中華民國九十
    六年罪犯減刑條例第2 條第1 項第3 款、第7 條、第9 條，
    逕以簡易判決處如主文所示之刑。
七、如不服本判決，得自收受送達之日起10日內，向本院提起上
    訴（須附繕本）。
中    華    民    國    99    年    3     月    31    日
                  刑事第二庭    法  官  曾鴻文
以上正本證明與原本無異。
                                書記官  顏錦清
中    華    民    國    99    年    3     月    31    日
附錄本判決論罪科刑法條全文：
臺灣地區與大陸地區人民關係條例第79條第1項至第4項
違反第 15 條第 1 款規定者，處 1 年以上 7 年以下有期徒刑
，得併科新臺幣 1 百萬元以下罰金。
意圖營利而犯前項之罪者，處 3 年以上 10 年以下有期徒刑，
得併科新臺幣 5 百萬元以下罰金。
前二項之首謀者，處 5 年以上有期徒刑，得併科新臺幣 1 千萬
元以下罰金。
前三項之未遂犯罰之。
┌───────────────────────────────────────────────┐
│附表：扣押物及應予沒收之物                                                                    │
├──────┬──────────┬───┬────────────┬────────────┤
│搜 索  時 間│搜    索    地    點│所有人│扣        押          物│應   予   沒  收  之  物│
├──────┼──────────┼───┼────────────┼────────────┤
│97年7 月11日│雲林縣斗六市嘉東里劉│詹隆文│SAMSUNG 廠牌手機1 支( │何珊珊結婚資料1宗     │
│上午10時3分 │厝路14號            │      │  搭配門號：0000-000000)│                        │
│            │                    │      │(2)彰化銀行斗六分行存摺│                        │
│            │                    │      │  1 本( 帳號：0000000-00│                        │
│            │                    │      │  90- 400)              │                        │
│            │                    │      │聯絡電話紙1張         │                        │
│            ├──────────┤      ├────────────┤                        │
│            │車牌號碼9412─MA號自│      │玉山商業銀行斗六分行存│                        │
│            │用小客車            │      │  摺1 本( 帳號：0000-000│                        │
│            │                    │      │  0000000)              │                        │
│            │                    │      │0000-000000 電話號碼11│                        │
│            │                    │      │  張                    │                        │
│            │                    │      │電話號碼簿2本         │                        │
│            │                    │      │大陸地區聯絡電話1張   │                        │
│            │                    │      │匯款單3張             │                        │
│            │                    │      │何珊珊結婚資料1宗     │                        │
└──────┴──────────┴───┴────────────┴────────────┘

司法院資訊處製作；財團法人民間司法改革基金會備份。
